【裁判字號】    98,上訴,254
【裁判日期】    980507
【裁判案由】    殺人未遂等
【裁判全文】
臺灣高等法院刑事判決                 98年度上訴字第254號
上  訴  人  臺灣板橋地方法院檢察署檢察官
上  訴  人
即  被  告  丙○○
            乙○○
            戊○○
            甲○○
共      同
指定辯護人  本院公設辯護人陳德仁
上列上訴人因被告殺人未遂等案件，不服臺灣板橋地方法院97年
度訴字第3047號，中華民國97年11月14日第一審判決（起訴案號
：臺灣板橋地方法院檢察署97年度偵字第4809號），提起上訴，
本院判決如下：
    主  文
原判決關於乙○○、戊○○、甲○○、丙○○部分均撤銷。
乙○○、戊○○、甲○○共同以非法方法，剝奪人之行動自由，
均累犯，各處有期徒刑柒月。
丙○○共同以非法方法，剝奪人之行動自由，累犯，處有期徒刑
拾壹月。
    事  實
一、乙○○、戊○○、甲○○、丙○○、丁○○（另行審結）因
    懷疑己○○與渠等友人潘群展之妻有染，竟共同基於傷害他
    人身體及剝奪他人行動自由之犯意，先於民國97年1月4日晚
    上10時許電邀劉家錡、己○○兄弟二人，至臺北縣新莊市○○路○段17號「首部曲KTV」，待劉家錡、己○○到場後，丙○○、丁○○、乙○○、戊○○、甲○○五人即徒手毆打己○○，後於97年1月4日晚上10時30分許，由乙○○拉扯己○○之後領，其餘人圍在己○○身旁之方式，將己○○強制帶
    至上開「首部曲KTV」外對面之停車場，非法將己○○限制
    在上開停車場內剝奪其行動自由，旋即分別徒手毆打己○○
    ，嗣因員警所駕駛之巡邏車行經該處，丙○○、丁○○、乙○○、戊○○、甲○○等人為避免遭警查緝，復承前開剝奪
    他人行動自由之犯意，由乙○○拉扯己○○之後衣領，強制
    己○○搭乘由戊○○承租之自用小客車，由不知情之姓名及
    年籍不詳之女性成年友人駕駛至臺北縣五股鄉五股工業區堤
    防內，非法剝奪己○○之行動自由，詎丙○○等人於該處堤
    防下車後，承前開傷害之犯意，先徒手毆打己○○全身上下
    ，嗣見路旁有一黑色塑膠袋，袋內有木板及酒瓶等物，即由
    丙○○等人或徒手、或以石頭、木板及酒瓶等物，共同毆打
    己○○全身上下，另丙○○又持路旁之木箱擊中己○○頭部
    ，致己○○受有急性硬腦膜下出血及意識昏迷等傷害。
二、案經己○○訴由臺北縣政府警察局新莊分局報請臺灣板橋地
    方法院檢察署檢察官偵查起訴。
    理  由
一、證據能力部分：
  (一)證人即被害人己○○之偵訊筆錄，經檢察官以證人身分命供
    前具結在卷（見偵查卷第125頁），且無證據證明檢察官違
    法取供，並無顯不可信之情況，依刑事訴訟法第159條之1第
    2項規定，上開筆錄自有證據能力。
  (二)本件判決後開所示之被告以外之人於審判外之陳述或書面陳
    述，固均屬傳聞證據，惟被告及辯護人於原審及本院對之證
    據能力均不爭執。本院審酌此等證據資料製作時之情況，尚
    查無違法不當及證明力明顯過低之瑕疵，亦認為以之作為證
    據應屬適當，爰逕依刑事訴訟法第159條之5規定，認均例外
    有證據能力。
二、訊據上訴人即被告丙○○、乙○○、戊○○、甲○○固承認
    有毆打被害人己○○，惟被告丙○○辯稱：並未強押被害人
    跟我們走，先動手的人是被害人哥哥劉家錡，劉家錡並表示
    他弟弟做這件事很丟臉云云。被告乙○○辯稱：當初是被害
    人哥哥提議要去別地談，我們沒有強押他上車，是被害人哥
    哥拉他上車，我們沒有拉被害人後領，也未以武力脅迫被害
    人跟我們一起走云云。被告戊○○辯稱：並無妨害被害人自
    由，當時人潮很多，被害人可以喊救命，我並未以酒瓶、木
    板打他云云。被告甲○○辯稱：並未強押被害人上車，是被
    害人自願與我們一起去，我們沒有以木板打他的頭部，當時
    是被害人蹲在地上，我們以木板打下去剛好打中他的身體背
    後云云。
三、經查：
  (一)被告丙○○、乙○○、戊○○、甲○○、同案被告丁○○，
    於前開時、地，因上述糾紛與被害人談判，嗣毆傷被害人之
    事實，除經被告四人與同案被告丁○○於原審及本院坦承不
    諱外（見本院卷第66頁反面、第108頁、原審卷第55頁、第
    105頁）；核與證人即被害人己○○於偵查及原審、證人劉
    家錡於警詢及偵查之證述情節相符（見偵查卷第28至29頁、
    第90至91頁、第123至124頁、原審卷第161至166頁）。而被
    害人受有前揭傷勢之事實，亦有臺北市萬芳醫院甲種診斷證
    書、病人病危通知單、出院病歷摘要及傷勢照片5幀等附卷
    可稽（見偵查卷第93至114頁反面、第67至73頁），堪認被
    告丙○○、乙○○、戊○○、甲○○、同案被告丁○○確有
    毆打被害人成傷之事實，至堪認定。
  (二)被害人與劉家錡到達「首部曲KTV」後，由被告乙○○拉扯
    被害人後衣領，其餘被告等人圍在被害人身旁之方式，將被
    害人強制帶至「首部曲KTV」外對面之停車場，非法將己○○限制在上開停車場內剝奪其行動自由，嗣因員警所駕駛之
    巡邏車行經該處，復由被告乙○○拉扯被害人之後衣領，強
    制被害人搭乘自用小客車至臺北縣五股鄉五股工業區堤防內
    ，非法剝奪己○○之行動自由等情，業據證人即被害人迭於
    偵查及原審證述甚詳（見偵查卷第123至124頁、原審卷第16
    2頁、第164至165頁）；核與證人劉家錡於警詢、偵查中證
    述之情節相符（見偵查卷第28頁、第91頁）；而被告戊○○
    上訴書狀亦坦承有拉扯衣領之肢體語言（見本院卷第23頁）
    ；參酌被害人、劉家錡一致證稱甫抵「首部曲KTV」包廂內
    ，被害人就被毆打等情（見原審卷第161頁、偵查卷第90頁
    ），及被告等人叫被害人至「首部曲KTV」之目的，本即在
    詢問是否與其等友人之妻有染情事，在被害人否認之餘，包
    廂內衝突既生，衡情被害人豈有自願與被告等人同行至他處
    停車場之可能，且在停車場復遭被告等人毆打後，被害人再
    心甘情願同行至五股工業區堤防等情，顯無可能。是被告丙○○、乙○○、戊○○、甲○○、同案被告丁○○五人確有
    剝奪被害人之行動自由，亦甚明確。則被告等人辯稱：係被
    害人哥哥建議至別的地方處理，被害人乃自願同行云云，顯
    係事後卸責之詞，不足採信。至辯護人於本院聲請傳喚證人
    劉家錡，以證明被害人所陳屬實云云（見本院卷第89頁），
    因待證事實已臻明瞭，別無再予傳訊之必要，附此敘明。
  (三)按殺人未遂罪與傷害罪之區別，應以行為人有無殺意，即其
    下手加害時有無死亡之預見，並有意使之發生為斷，被害人
    受傷之多寡，是否致命部位，可以藉為認定有無殺意之心證
    ，且為重要之參考資料，惟並非判斷二罪間之絕對標準，仍
    須斟酌當時客觀環境及其他具體情形加以判斷；又刑法上殺
    人罪與傷害罪之區別，本視行為人有無殺意為斷，被害人人
    所受之傷害程度，固不能據為認定有無殺意之唯一標準，而
    行為人之下手情形如何，於審究犯意方面，仍不失為重要參
    考資料（最高法院19年上字第718號、20年非字第104號判例
    參照）。被告丙○○、乙○○、戊○○、甲○○、同案被告
    丁○○於五股工業區堤防內毆打被害人時，其中有部分被告
    隨手拿取路旁黑色塑膠袋內之木板及酒瓶毆打被害人等情，
    業據被告丙○○、甲○○、同案被告丁○○等人坦承在卷（
    見偵查卷第7頁、第11頁、第77頁、第80頁、第82頁、本院
    卷第108頁）；而證人劉家琦於警詢及偵查陳稱：五股工業
    區堤防，他們就叫己○○下車，對他拳打腳踼，對己○○打
    了2、3分鐘後，我還問他們，打完了沒，可不可以讓我們回
    去了，乙○○等人說哪有那麼簡單，後來他們就拿堤防上人
    家丟的木板、酒瓶打我弟弟，他們全身亂打，剛開始都是用
    拳頭毆打，石頭及酒瓶都是在地上撿來用的等語（見偵查卷
    第91頁、第29頁）；而證人即被害人於偵查及原審亦稱：到
    了五股工業區堤防，被告等要我下車，大家就開始打，他們
    在塑膠袋拿到什麼東西，就用什麼東西打我，他們當時打我
    全身，我忘記他們是如何停手，是打到最後時他們就先休息
    一下，我當時頭已經有點暈倒在地上，丙○○拿木箱跑過來
    打我的頭，後來的事我就不清楚了，當時我已經不知道人了
    等語（見偵查卷第124頁、原審卷第163至164頁）。足見被
    告等人僅是隨機取用，利用現場器物攻擊被害人之身體，且
    依當時被害人已遭毆打而受傷幾近昏迷，並幾無抵抗力情形
    下，被告丙○○等人人多勢眾，且均身強體狀，如欲置諸於
    死，被害人係在受襲之時毫無反抗閃躲之機會，被告等人固
    可持該木板、木箱再猛烈連續敲擊被害人頭部，而無須停手
    之理，被害人絕無生還餘地，足見被告等人顯然教訓意味濃
    厚，並已知所節制，並未使以全力而欲取被害人之性命甚明
    。再被害人倒地後，被告等未進一步攻擊告訴人，其捨此不
    為，卻立即將被害人送回家，此經證人劉家錡證述在卷（見
    偵查卷第29頁），讓被害人得以就醫，因此倖免於難，益證
    被告等人並無殺人之故意。再參諸同案被告丁○○、被告甲○○與被害人素不相識，而被告丙○○、戊○○、乙○○與
    被害人則係朋友關係且認識多年，係屬舊識（見原審卷第16
    0頁），僅係因被害人與其等友人之妻有染而生爭執，彼此
    間亦無任何深仇大恨或足以引發殺意之重大爭端，凡此均足
    徵被告等意在教訓被害人，其係基於傷害之犯意而對被害人
    為傷害行為，並無殺人之犯意甚明。被告丙○○、乙○○、
    戊○○、甲○○、同案被告丁○○五人，或僅部分被告有隨
    手拾取木頭、酒瓶或石頭等器物毆打被害人，然其五人既基
    於一同教訓被害人之犯意聯絡而共同毆打被害人，則是否持
    有器物，已無礙其等共同傷人事實之認定，附此敘明。
  (四)綜上所述，本件被告丙○○、乙○○、戊○○、甲○○所犯
    傷害及妨害自由犯行明確，應依法論科。
四、核被告丙○○、乙○○、戊○○、甲○○所為，係犯刑法第
    277條第1項之普通傷害罪、同法第302條第1項之妨害自由罪
    。被告丙○○、乙○○、戊○○、甲○○，與同案被告丁○○五人間，就上開犯行，有犯意聯絡及行為分擔，均為共同
    正犯。惟檢察官認被告等人於至五股工業區堤防後毆打被害
    人，應依殺人未遂罪處段，尚有未洽，然起訴事實同一，起
    訴法條應予變更。又被告等人前後在上開「首部曲KTV」及K
    TV外對面停車場、五股工業區堤防之接續傷害，檢察官雖漏
    未論及被告等人在「首部曲KTV」內毆打告訴人之犯行，惟
    與上開已起訴部分犯行有實質上一罪之關係，自應併予審酌
    ，附此敘明。另被告等人以一行為同時觸犯上開二罪，為想
    像競合犯，應從一重之妨害自由論斷。檢察官雖漏論上開被
    告五人非法剝奪告訴人行動自由部分之犯行，惟因與已起訴
    之傷害犯行有想像競合犯裁判上一罪關係，為起訴效力所及
    ，本院自應併予審酌。被告丙○○曾因違反槍砲彈藥刀械管
    制條例案件，經原審於94年12月5日以94年度訴字第745號分
    別判處有期徒刑1年2月、1年2月，定應執行有期徒刑1年6月
    ，又因違反毒品危害防制條例案件，經原審於94年5月9日以
    94年度簡字第1364號判處有期徒刑4月確定，嗣經減刑並定
    應執行有期徒刑11月，於96年6月26日縮刑期滿執行完畢；
    被告乙○○曾因違反毒品危害防制條例案件，經原審於95年
    10 月13日以95年度易字第614號判處有期徒刑10月確定，於
    96年7月16日縮刑期滿執行完畢；被告戊○○曾因違反毒品
    危害防制條例案件，經原審於94年9月5日以94年度訴字第
    1461號判處有期徒刑7月、4月，應執行有期徒刑9月確定，
    於96年3月1日縮刑期滿執行完畢；被告甲○○曾因違反毒品
    危害防制條例案件，經原審於94年8月15日以94年度訴字第
    1144號判處有期徒刑8月、10月，應執行有期徒刑1年4月確
    定，於96年1月3日縮刑期滿執行完畢，有本院被告前案紀錄
    表，其等於有期徒刑執行完畢後5年內，故意再犯有期徒刑
    以上之本罪，均為累犯，應依刑法第47條第1項規定，均加
    重其刑。
五、原審以被告丙○○、乙○○、戊○○、甲○○罪證明確，予
    以論罪科刑，固非無見，然未及審酌被告等與被害人已達成
    和解情事，有和解筆錄可稽，尚有未合。被告等人上訴否認
    有妨害自由犯行，及檢察官認被告等人有殺人意圖提起上訴
    ，雖均無可採，然原判決既有前揭可議之處，自屬無可維持
    ，應由本院予以撤銷改判。爰審酌被告丙○○、乙○○、戊○○、甲○○年輕氣盛，因見被害人與渠等友人之妻有染而
    心生不滿產生衡突，因而共同為本案犯行之犯罪動機、所受
    刺激、使用手段、各人各自行為分擔及參與程度、對被害人
    造成之傷害及其等之素行情形，智識程度（丙○○為國中、
    丁○○為高職、乙○○為高中肄業、戊○○及甲○○均為國
    中肄業）、犯罪後猶有避重就輕之情，已與被害人達成和解
    等一切情狀，各量處如主文第二、三項所示之刑。至供被告
    等人為本案犯行所用之物（木板、木箱），均未扣案，而被
    告等人均否認係其等所有，又因均非屬違禁物，爰不予宣告
    沒收。
據上論斷，應依刑事訴訟法第369條第1項前段、第364條、第299
條第1項前段、第300條、刑法第28條、第277條第1項、第302條
第1項、第55條、第47條第1項，刑法施行法第1條之1，判決如主
文。
本案經檢察官李金定到庭執行職務。
中    華    民    國    98    年    5     月    7    日
                  刑事第十九庭審判長法  官  黃金富
                                    法  官  吳  燦
                                    法  官  魏新國
以上正本證明與原本無異。
如不服本判決，應於收受送達後10日內向本院提出上訴書狀，其
未敘述上訴之理由者並得於提起上訴後10日內向本院補提理由書
（均須按他造當事人之人數附繕本）「切勿逕送上級法院」。
                                    書記官  邵淑津
中    華    民    國    98    年    5     月    7     日
附錄：本案論罪科刑法條全文
中華民國刑法第277條：
傷害人之身體或健康者，處3年以下有期徒刑、拘役或1千元以下
罰金。
犯前項之罪因而致人於死者，處無期徒刑或7年以上有期徒刑；
致重傷者，處3年以上10年以下有期徒刑。
中華民國刑法第302條：
私行拘禁或以其他非法方法，剝奪人之行動自由者，處5年以下
有期徒刑、拘役或3百元以下罰金。
因而致人於死者，處無期徒刑或7年以上有期徒刑，致重傷者，
處3年以上10年以下有期徒刑。
第1項之未遂犯罰之。


司法院資訊處製作；財團法人民間司法改革基金會備份。
